臺灣士林地方法院民事判決　　　　　　　　　　　　　九十二年度訴字第七四六號
　　原　　　告　丙○○
　　訴訟代理人　王元勳律師
　　複　代理人　方瓊英律師
　　被　　　告　戊○○
　　　　　　　　丁○○
　　　　　　　　乙○○
　　共　　　同
　　訴訟代理人　陳慶尚律師
　　共　　　同
　　複　代理人　吳文升律師
　　　　　　　　宣玉華律師
當事人間分割共有物事件，本院於九十三年十月十三日言詞辯論終結，判決如下：
    主    文
原告及被告共有之遺產如附表所示建物及其基地准予以變賣，所得價金，由兩造按原
告及被告戊○○、丁○○、乙○○按應繼分各四分之一之比例分配之。
原告及被告共有之遺產現金新臺幣拾玖萬伍仟捌佰玖拾玖元，由原告及被告按原告
及被告戊○○、丁○○、乙○○按應繼分各四分之一之比例分配之。
原告其餘之訴駁回。
訴訟費用由被告負擔八分之三，餘由原告負擔。
    事實及理由
一、原告起訴主張：
（一）被繼承人戴火爐係原告丙○○及被告戊○○、丁○○、乙○○等人之父，其於
      民國九十一年七月七日逝世，身後留有現金計新台幣（下同）一百二十九萬五
      千八百九十九元以及如附表所示之不動產及其頂樓增建（下稱系爭增建物），
      由原告丙○○與共同被告戊○○、丁○○及乙○○等人依法共同繼承，並完成
      繼承登記。爰因本件遺產繼承人四人因多次無法達成分割協議，且系爭房屋亦
      無法依各繼承人應繼分分割而為適當使用，自以原物變賣為適當分割方法。為
      此，請求鈞院以變賣分割為分割之優先方法，准予系爭房屋及頂樓增建部分變
      賣並將變賣所得價金按原被告各四分之一之比例平均分配之。
（二）另被繼承人即先父戴火爐生前係迫於被告戊○○之要求，始以系爭不動產設定
      抵押向華泰銀行借款新台幣（下同）一百萬元，且該借款一經銀行撥款後，被
      告戊○○即自戴火爐之銀行帳戶以轉帳方式領走該款項。除此之外，被告戊○○亦曾與戴火爐約定，該貸款由戊○○清償。是系爭借款既係被告戊○○所借
      用，其亦承諾負責還款事宜，被告嗣後何能以戴火爐之現金遺產清償該借款而
      主張遺產總額須先扣除該九十萬元款項？縱使被告戊○○主張系爭一百萬元貸
      款係戴火爐供其分家之贈與（即使戊○○主張其先前已返還銀行九十萬元貸款
      ，戊○○仍自戴火爐無償受贈九十萬元），依民法第一千一百七十三條規定，
      該贈與款項價額亦應列入先父之應繼遺產，於遺產分割時自被告戊○○之應繼
      分中扣除。
（三）並聲明：
    １、如附表所示之不動產及頂樓增建部分請求准予分割。
    ２、現金新台幣一百二十九萬五千八百九十九元部分，應按原告丙○○、被告戊○○、丁○○及乙○○等應繼分各四分之一之比例平均分配之。
二、被告辯稱：
（一）系爭增建物為被告戊○○所出資興建為被告戊○○所有，非屬被繼承人之遺產
      ，且系爭增建物有獨立之進出口，並有完全獨立之生活起居空間及設施，於構
      造上及使用上已具獨立性，為獨立之建築物，系爭增建物非所謂依附於原建築
      以助其效用而未具獨立性之次要建築之附屬建物。被繼承人遺產稅免稅證明書
      所載財產項目、房屋稅單及被繼承人生前設定之抵押權均未記入系爭增建物，
      是該系爭增建物並非被繼承人之遺產。
（二）如鈞院認定原告之主張變賣分割為有理由，或頂樓之部分應一併變賣以維系爭
　　　建物之價值時，於分配價金時，頂樓部分既屬被告戊○○一人所有，應扣除頂
　　　樓部分之價金。縱認定系爭建物之頂樓屬被繼承人遺產之一部分，惟因被告戊○○確為系爭建物頂樓之出資建築人，職是被告戊○○因喪失權利而受有損害
　　　，當得依不當得利之規定請求價金。
（三）被繼承人戴火爐遺留之現金，原固為一百二十九萬五千八百九十九元，惟其中
　    九十萬元於九十一年十一月十一日時已清償戴火爐生前華泰銀行之借款十萬元
      ，事後兩造再返還八十萬元後，並於九十一年十一月七日共同具名向華泰銀行
      取得抵押權塗銷申請書。該申請書原告亦有簽名用印於上，從而原告主張從未
      同意以先父之現金清償被告個人之借款債務及所謂被告等未經其同意擅自以先
      父遺產中九十萬元清償所積欠之借款云云，並非事實。該一百二十九萬五千八
      百九十九元扣除九十萬元後，尚餘三十九萬五千八百九十九元，現由被告乙○○保管中。
（四）並聲明：請求駁回原告之訴。
三、原告主張如附表之不動產為兩造所共有，原告與被告各有應有部分四分之一，且
    兩造無法達成分割協議之事實，業據其提出與其所述相符之土地及建物謄本各一
    份為證，並為被告所不爭執，應堪認原告之主張為真正。按各共有人，得隨時請
    求分割共有物；但因物之使用目的不能分割或契約訂有不分割之期限者，不在此
    限，民法第八百二十三條定有明文。本件兩造共有如附表所示之建物及其基地，
    業如前述。兩造既為如附表所示系爭建物及土地之共有人，系爭建物及土地並無
    因物之使用目的不能分割之情形，亦無不能分割之約定，兩造復無法達成分割協
    議，原告自得訴請分割附表所示系爭建物及基地。
四、本件兩造主要之爭執點為：１、系爭增建物部分是否為被繼承人戴火爐之遺產而
    應併同分割？２、被繼承人戴火爐所遺留之現金遺產究為多少？茲分述如下：
（一）被告戊○○主張系爭增建物為其出資增建乙節，業經：證人張徐林妹證稱：
      「內湖路一段七三七巷七十二號五樓加蓋房子時有跟我借二十幾萬元，時間不
      太記得，大概二十幾年了，跟我借錢以後就開始加蓋房子，借錢時有說要加蓋
      五樓頂樓，那時候戊○○在板橋租房子，有說借錢加蓋五樓，自己住為了小孩
      上學方便。」、「我是聽戊○○夫婦及他媽媽說的，我確定跟我借錢是用來加
      蓋頂樓的，，因為我住在那附近，他們很多事有跟我講。」；證人己○○證
      稱：「（問：是否記得五樓何時加蓋？是誰監工？）約是七十幾年。我聽到敲
      敲打打時才上去看，我有看到戊○○夫婦二人，沒有看到其他人在場。」；
      證人甲○○證稱：「（問：你從事何職業？何時在內湖路一段七三七巷七二號
      五樓施工過？）從事水電冷氣類。有在七十幾年時在那裡施工，我是做水電配
      新管部分。」、「我有看到水泥匠一些人我不認識，有看到戊○○夫妻二人在
      刷油漆，那個房子是整個加蓋的，加蓋工程大約一個多月，我記不太清楚詳細
      幾天。」、「（問：水電部分工資大約費用多少？是誰付錢的？）是戊○○付
      的，大約四萬多元。」等語，有本院九十三年七月二十一日言詞辯論筆錄可參
      ，應堪信被告戊○○之主張為真正。而系爭增建部分與四樓不相通，有獨立外
      梯通行，增建物內裝潢有三房一廳、廚房一個及衛浴設備一間，業經本院於九
      十三年四月二十三日勘驗屬實，有勘驗筆錄可稽，可見該增建物有獨立之進出
      口，並有完全獨立之生活起居空間及設施，於構造上及使用上均具獨立性，為
      獨立之建築物，而非依附於原建築以助其效用而未具獨立性之附屬建物。準此
      ，該增建物既非被繼承人戴火爐之遺產，亦非如附表所示建物之附屬建物，原
      告自無請求併同分割之權利。
（二）被繼承人戴火爐遺留之現金，原為一百二十九萬五千八百九十九元，其中九十
      萬元用以清償以戴火爐名義積欠華泰銀行之借款，為兩造所不爭執，兩造所爭
      執者在於清償華泰銀行之九十萬元究為戴火爐之債務或應由被告戊○○負擔之
      債務？按當事人主張有利於己之事實者，就其事實有舉證之責任，民事訴訟法
      第二百七十七條前段定有明文。本件向華泰銀行借貸之借款債務人確係戴火爐
      ，為兩造所自認，原告主張該筆借款戴火爐生前與被告戊○○有約定，應由被
      告戊○○清償之事實，為被告戊○○所否認，自應由原告就此有利於己之事實
      ，負舉證責任，原告雖提出戴火爐華泰銀行之存摺影本一份，主張該借款一撥
      款即轉入被告戊○○帳戶內，因此該貸款應由被戊○○負清償責任云云。然查
      ，縱使其主張該貸款係轉入被告戊○○帳戶內之事實屬實，惟社會上兒子代年
      邁父母處理資金往來、轉帳代繳款項，均屬常情，屬難逕以該轉帳事實，即認
      定戴火爐生前與被告戊○○確有該借貸應由被告戊○○返還之約定，原告此部
      分之主張不足採信。戴火爐遺留之現金，於清償戴火爐之債務後，既僅餘三十
      九萬五千八百九十九元，兩造自僅得就剩餘之款項按應繼分各四分之一平均分
      配。
五、又如附表所示之系爭建物為公寓大廈之專有部分，為單一之建物，隔局為三房一
    廳、一間廚房、一套衛浴、一間廁所，有本院九十三年四月二十三日勘驗筆錄可
    佐，依其大小隔局不宜以原物分配予各共有人，原告訴請就附表所示建物、基地
    予以變賣，再將所得價金依共有人之共有比例分配予各共有人之方法分割，及就
    戴火爐剩餘三十九萬五千八百九十九元現金，由兩造按應繼分各四分之一均分。
    於法有據，為有理由，應予准許，逾此部分之請求，即無理由，應予駁回。
六、本件事證已臻明確，兩造其餘攻擊防禦方法及舉證，核與判決無影響，毋庸一一
    論列，並此敘明。
七、訴訟費用負擔之依據：民事訴訟法第七十九條。
中　　　華　　　民　　　國　　九十三　　年　　　十　　　月　　二十九　　日
                                        臺灣士林地方法院民事第一庭
                                            法      官  陳靜芬
右為正本係照原本作成。
如對本判決上訴須於判決送達後廿日內向本院提出上訴狀。
中　　　華　　　民　　　國　　九十三　　年　　　十一　　月　　  一　  　日
                                            法院書記官  陳秀蘭
┌────────────────────────────────────────────────────────────┐
│附表：建物部分                                                                                九十二年度訴字第七四六號  │
├─┬───┬───────┬───────┬───────┬─────────────────┬───┬────────┤
│編│　　　│　　　　　　　│　　　　　　　│建 築 式 樣 主│　　　建物面積（平方公尺）　　　　│　　　│　　　　　　　  │
│　│　　　│　　　　　　　│　　　　　　　│　　　　　　　├───────────┬─────┤權　利│　　　　　　　　│
│　│建　號│基　地　坐　落│建　物　門　牌│要 建 築 材 料│ 樓　　層　　面　　積 │附屬建物主│　　　│　備　　　　考　│
│　│　　　│　　　　　　　│　　　　　　　│　　　　　　　│　　　　　　　　　　　│要建築材料│範　圍│　　　　　　　　│
│號│　　　│　　　　　　　│　　　　　　　│及 房 屋 層 數│ 合　　　　　　　　計 │及用途　　│　　　│　　　　　　　　│
├─┼───┼───────┼───────┼───────┼───────────┼─────┼───┼────────┤
│１│一三六│臺北市內湖區碧│台北市內湖區內│筋混凝土造四  │ 四層：八九點一三     │陽台：一二│全部  │                │
│  │      │湖段三小段四二│湖路一段七三七│層樓房        │                      │    點九二│      │                │
│  │      │七號          │巷七二號四樓  │              │                      │          │      │                │
└─┴───┴───────┴───────┴───────┴───────────┴─────┴───┴────────┘
┌────────────────────────────────────────────────────────────┐
│附表：基地部分                                                                                九十二年度訴字第七四六號  │
├─┬─────────────────────────┬─┬──────┬───────┬───────────────┤
│編│　　　土　　　　　地　　　　　坐　　　　　落　　　│地│面　　　　積│權　　　　　利│                              │
│　├───┬────┬───┬───┬────────┤　├──────┤　　　　　　　│　　　備　　　　　　　考　　　│
│號│縣　市│鄉鎮市區○　段　○○　段│　地　　　　號　│目│　平方公尺　│範　　　　　圍│　　　　　　　　　　　　　    │
├─┼───┼────┼───┼───┼────────┼─┼──────┼───────┼───────────────┤
│１│臺北市│內湖區  ○○○段│三小段│四二七          │建│五五六九    │一萬分之八十  │                              │
└─┴───┴────┴───┴───┴────────┴─┴──────┴───────┴───────────────┘
